【裁判字號】    97,交聲,2284
【裁判日期】    971009
【裁判案由】    聲明異議
【裁判全文】
臺灣高雄地方法院刑事裁定            97年度交聲字第2284號
原處分機關  交通部公路總局高雄區監理所
法定代理人  甲○○
受處分人即
異  議  人  乙○○
上列異議人因違反道路交通管理處罰條例案件，對於交通部公路
總局高雄區監理所中華民國97年9 月12日高監營裁字第80-NO000
0000號裁決書，聲明異議，本院裁定如下：
    主  文
原處分關於乙○○酒精濃度超過規定標準，吊扣駕駛執照拾貳個
月部分之處分撤銷。
上開撤銷部分不罰。
其他異議駁回。
    理  由
一、原處分機關意旨略以：受處分人即異議人乙○○（下稱異議
    人）於民國95年4 月7 日下午3 時19分許，騎乘車牌號碼VY
    E-926 號輕型機器腳踏車（下稱輕型機車）行經高雄縣鳥松
    鄉○○路、美山路口時，因未戴安全帽及酒後駕車為警臨檢
    攔查，吐氣酒精濃度測定值為每公升0.42毫克，超過標準值
    每公升0.40至0.55毫克之違規，為當場攔停，製單舉發，原
    處分機關依道路交通管理處罰條例第35條第1 項第1 款、第
    31條第6 項之規定，裁處異議人罰鍰新臺幣（下同）38,0
    00元，並吊扣駕駛執照12個月，及施以道安講習之處分；(二)
    道路交通管理處罰條例第35條、道路交通安全規則第61條規
    定，持有普通小型車駕駛執照既得合法駕駛輕型機車，則其
    騎乘輕型機車違規酒駕，即應吊扣違規當時駕駛人所持有之
    普通小型車駕駛執照，否則無異容許此不安全駕駛人仍可經
    常反覆駕駛，是原處分並無不合等語。
二、聲明異議意旨略以：因工作不穩定，且無力繳納罰金，請求
    准許分期繳納；至吊銷駕駛執照處分，因其所持有普通小型
    車駕駛執照係生活所依賴，若因吊扣而賠上工作，未免代價
    過大，請予撤銷另為分期及免予吊扣駕駛執照之裁決等語（
    道路安全講習部分未經聲明異議）。
三、按汽車駕駛人，駕駛汽車經測試檢定，酒精濃度超過規定標
    準者，處15,000元以上60,000元以下罰鍰，並當場移置保管
    其車輛及吊扣其駕駛執照1 年，本條例第35條第1 項第1款
    定有明文。又原處分機關裁處吊扣異議人普通小型車駕駛執
    照，無非因道路交通安全規則第61條第1 項第4 款之規定，
    汽車駕駛人取得高一級車類之駕駛資格者，應換發駕駛執照
    ，並准其駕駛較低級車類之車輛，而已領有小型車駕駛執照
    者，得駕駛輕型機車，而認異議人既無輕型機車駕駛執照，
    即應吊扣其代用輕型機車駕駛執照之普通小型車駕駛執照。
    惟按道路交通管理處罰條例第68條規定：「汽車駕駛人，因
    違反本條例及道路交通安全規則之規定，受吊銷駕駛執照處
    分時，吊銷其持有各級車類之駕駛執照」，而95年3 月1 日
    修正施行前之道路交通管理處罰條例第68條原規定：「汽車
    駕駛人，因違反本條例及道路交通安全規則之規定，受吊扣
    或吊銷駕駛執照處分時，吊扣或吊銷其持有各級車類之駕駛
    執照」，即修正施行後之條文業已刪除「吊扣或」等規定，
    觀其提案修正理由「原條文將違法或違規駕駛人所持有各級
    車類之駕駛執照一併吊扣，失之過酷，影響人民工作及生活
    過鉅」（詳卷附立法院公報第94卷第70期第136 頁、第138
    頁之院會紀錄），顯見在吊扣駕駛執照時，僅能吊扣違規當
    時所駕駛車輛之駕駛執照，已不能再吊扣其持有各級車類之
    駕駛執照。
四、經查：
  (一)本件異議人於上開時、地，因吐氣酒精濃度測定值為每公升
    0.42毫克及未戴安全帽而駕駛輕型機車，為警以其違反道路
    交通管理處罰條例第35條第1 項第1 款、第31條第6 項規定
    之行為，當場製單舉發乙節，為異議人所不爭執，且有交通
    部公路總局高雄區○○○○○道路交通管理事件裁決書、高
    雄縣政府警察局高警交字第NO0000000 號舉發違反道路交通
    管理事件通知單等在卷可稽，上開事實，自堪認定。
  (二)異議人駕駛輕型機車違反道路交通管理處罰條例第35條第1
    項第1 款之規定，本應吊扣其輕型機車駕照1 年。惟按道路
    交通安全規則第61條第1 項第4 款規定：「汽車駕駛人取得
    高一級車類之駕駛資格者，應換發駕駛執照，並准其駕駛較
    低級車類之車輛，其規定…四、已領有小型車駕駛執照者，
    得駕駛輕型機器腳踏車。」。查異議人因領有較高級之普通
    小型車駕駛執照，其他低級等車類即不再核發駕駛執照，而
    直接允許其得駕駛其他車輛，則異議人既無輕型機車駕駛執
    照之實體物可供吊扣，即無從執行該部分之處分。
  (三)又按行政行為應受法律及一般原則之拘束，行政程序法第4
    條亦有明文。本件原處分機關以異議人無輕型機車駕駛執照
    ，而吊扣其普通小型車駕駛執照之處分，業已違反諸多法律
    規定及行政法一般原則，茲分述如下：
    1.違反行政法上義務之處罰，以行為時之法律或自治條例有
      明文規定者為限，此為行政罰法第4 條所揭櫫行政法上之
      處罰法定原則。是行政上一切處罰，無論其名稱如何，皆
      為影響人民權利義務之行為，應有法律之明確規定作為處
      罰之依據，不得任意擴張解釋，而本條例第35條第1 項所
      謂：「…並當場移置保管其車輛及吊扣『其』駕駛執照1
      年，…」究其文義，尚無法遽認裁決機關得就本件違規行
      為以外之其他駕駛資格亦得據以剝奪。
    2.行政機關所採取的處罰手段，必須與違反業務之行為間有
      合理關連存在，亦即不得違反「不當聯結禁止原則」，否
      則其處罰即構成違法。查本件異議人因飲酒後駕駛輕型機
      車，則應依本條例第35條第1 項第1 款之規定吊扣其所依
      憑駕駛輕型機車資格之駕駛執照，若將異議人輕型機車以
      外之普通小型車駕駛資格一併予以限制，則係不當聯結異
      議人駕駛輕型機車之違規行為與其普通小型車駕駛資格，
      此種不當聯結即構成違法，而有撤銷之原因。
    3.又行政行為，採取之方法所造成之損害不得與欲達成目的
      之利益顯失均衡，行政程序法第7 條第3 款定有明文及行
      政罰法第18條意旨可參。查裁決機關於本件異議人無輕型
      機車之駕照可供吊扣時，吊扣其普通小型車駕照以代之，
      雖可達成限制駕駛人繼續駕駛輕型機車行駛之目的，惟亦
      同時造成限制駕駛人繼續駕駛小型車行駛之結果，所造成
      之損害（異議人喪失繼續駕駛小型車之權利）已與欲達成
      目的（限制異議人駕駛小型車，以預防酒後駕駛輕型機車
      所造成之危險）之利益顯失均衡。
    4.且行政行為，非有正當理由，不得為差別待遇，行政程序
      法第6 條亦有明文。查駕駛一般輕型機車與駕駛普通小型
      車對於用路安全之危險性有高低之別，是監理機關就不同
      等級車輛給予不同管理及監督，以符合實際需求。然異議
      人雖同時擁有多種駕駛資格，惟其於酒後駕駛輕型機車時
      ，所造成用路安全之危險性，與其他一般擁有輕型機車執
      照者所造成之危險性並無任何不同，惟一般僅擁有輕型機
      車者於酒後駕車時，僅吊扣其輕型機車駕駛資格，而對在
      同時擁有其他駕駛資格之駕駛人，其所造成之危險性雖無
      不同業如前述，卻須同時剝奪其全部駕駛資格。此種因行
      政機關核發駕駛執照作業所造成之不同結果，在相同情況
      之違規事件中，卻造成不同之待遇，顯然係就相同案件為
      不同之處理，而與行政法上之平等原則有違。至原處分機
      關以：持有普通小型車駕駛執照既得合法駕駛輕型機車，
      則其騎乘輕型機車違規酒駕，即應吊扣違規當時駕駛人所
      持有之普通小型車駕駛執照，否則無異容許此不安全駕駛
      人仍可經常反覆駕駛等語。惟監理機關對於各級汽車駕駛
      執照之管理，本係就其不同之危險性及需要性分別為之，
      就其不同違規行為自應亦作分別處理，此觀道路交通安全
      規則、本條例之相關規定自明。而1 張駕駛執照同時兼具
      多種駕駛資格之情形下，應如何依據法規，於符合正當法
      律程序及相關法律一般原理原則下，兼具行政效率、便民
      與維護人民權益之考量，此係行政作業之技術問題，尚不
      得據此而剝奪憲法上所保障之人民訴訟基本權，方符法治
      國之理念。是原處分機關所持上開因異議人無輕型機車駕
      照，而須吊扣普通小型車駕照等理由，亦非屬上開未為相
      同待遇之正當理由，附此敘明。
    5.綜上，原處分因違反行政法上處罰法定原則、不當聯結禁
      止原則、比例原則、平等原則，而有得為撤銷之原因。
五、從而，原處分以異議人無輕型機車駕駛執照可供吊扣，而吊
    扣其普通小型車駕駛執照，顯已逾越道路交通管理處罰條例
    第68條之修正沿革及規範意旨，並違反行政程序法第6 條、
    第7 條所揭示之平等原則、比例原則，行政罰法第4 條之處
    罰法定原則及一般法律原則之不當聯結禁止原則，即有違誤
    。準此，異議人雖係因持有普通小型車駕照而得以合法駕駛
    輕型機車，然吊扣其普通小型車駕照已有上述之違誤，自難
    認係正確合法之處分。至不予吊扣固然使異議人未受到吊扣
    期間內不得駕駛輕型機車之處分，亦非全然妥適，惟兩相抉
    擇，本院認應選擇對人民較為有利之解釋，此吊扣普通小型
    車駕駛執照之處分應由本院予以撤銷。又異議人雖另以：因
    工作不穩定，請求分期繳納等語，此屬行政處分執行機關之
    執行事項，非本院之權責所得審究，自應予以駁回，併此敘
    明。
據上論斷，依道路交通案件處理辦法第19條、第20條前段，裁定
如主文。
中    華    民    國    97    年    10    月     9    日
                    交通法庭    法  官  呂明燕
以上正本證明與原本無異。
如不服本裁定應於送達後5日內向本院提出抗告狀。
中    華    民    國    97    年    10    月    13    日
                                書記官  陳瓊芳


司法院資訊處製作；財團法人民間司法改革基金會備份。
